【裁判字號】    91,小抗,5
【裁判日期】    920107
【裁判案由】    損害賠償
【裁判全文】
臺灣臺中地方法院民事裁定  九十一年度小抗字第五號
    抗  告  人  丙○○
    相  對  人  丁○○
                乙○○
                甲  ○
右抗告人與相對人間侵權行為損害賠償事件，抗告人對於本院臺中簡易庭民國九十一
年九月十日所為裁定（九十年度中小字第七九一號），提起抗告，本院裁定如左：
    主      文
原裁定廢棄。
    理      由
一、按認抗告為有理由者，應廢棄原裁定，自為裁定，必要時，得命原法院或審判長
    更為裁定；對於小額事件之抗告程序，準用第四編抗告程序之規定，民事訴訟法
    第四百九十二條第二項及第四百三十六條之三十二第三項定有明文。
二、本件抗告意旨略以：抗告人起訴之事件（侵權行為損害賠償），分於民國（下同
    ）九十年七月二十三日、十月二十九日進入實體調查，原告並未使用闡明權「曉
    諭原告」起訴狀新台幣五十五億元損害賠償案改由小額訴訟是否同意，姑不論已
    剝奪抗告人享有三審救濟之訴訟權，更於停止訴訟程序之裁定遭本院廢棄後，逕
    予裁定駁回已進入實體審理之訴訟，所為顯然違法。抗告人提起訴訟，自始即無
    要求依小額訴訟程序審理，原審亦明知起訴狀非屬小額事件之請求，故對於此誤
    分小額訴訟之事件，原審應依職權簽請改用通常程序辦理，或行使闡明權或補正
    權，曉諭抗告人如同意以小額訴訟程序審理者，應表明餘額不另起訴請求；反之
    ，抗告人不同意者，即應改以通常訴訟程序審理。惟原審未善盡上開權責，遽予
    駁回抗告人之訴，違背法令，應予廢棄。
三、按當事人不得為適用小額程序而為一部請求，但已向法院陳明就其餘額不另起訴
    請求者，不在此限。民事訴訟法第四百三十六條之十六固定有明文。考其立法意
    旨，在於避免原告就不屬於小額事件之請求，割裂而為一部請求，利用小額程序
    ，適用特別規定，除增加法院之案件負擔外，影響小額程序功能之發揮，並影響
    被告程序上權益之保護。惟原告如已向法院陳明就其餘額不另起訴請求者，就被
    告權益影響而言，充其量仍在小額聲明之限度內，法院自無從拒絕原告選擇採用
    簡便、迅速、經濟之訴訟程序獲致紛爭解決之權利，此亦為本條但書所由設。是
    以，當事人違反上開規定為適用小額程序，而為一部請求者，依「辦理民事訴訟
    事件應行注意事項」第一○七點規定，固得認屬民事訴訟法第二百四十九條第一
    項第六款「起訴不備其他要件」之情形，以裁定駁回訴訟。然：
  (一)民事訴訟法第二百四十九條第一項但書規定，原告之訴如有各該情形，而其情形
    可以補正者，審判長應定期間先命補正。前開當事人不得為適用小額程序而為一
    部請求之規定，既有「當事人得向法院陳明就其餘額不另起訴請求」之但書，則
    當事人得對法院為上開陳明之補正。
  (二)且同法第四百三十六條之八第二項規定：「法院認適用小額訴訟程序為不適當者
    ，得依職權改用簡易程序，並由原法官繼續審理」；「辦理民事訴訟事件應行注
    意事項」第一○○點第三項亦規定：「關於小額事件，法院認為其案件繁雜或有
    其他情事認為不適於行小額程序時，得依職權以裁定改用簡易程序，並由原承辦
    法官繼續審理」。
  (三)同法第二百四十四條第四項、第五項規定：於請求金錢賠償損害之訴，原告起訴
    狀記載之應受判決事項之聲明，得在原因事實範圍內，僅表明其全部請求之最低
    金額，而於第一審言詞辯論終結前補充其聲明，其未補充者，審判長應告以得為
    補充，並依其最低金額適用訴訟程序。
  (四)日本民事訴訟法對於一部起訴，請求依小額程序審理及裁判，並無明文規定之限
    制，惟學者認當事人為適用小額程序而為一部請求或試驗請求者，法院尚無拒絕
    之理由，但得裁定改用通常程序審理。
四、經查：本件抗告人對相對人等提起侵權行為損害賠償訴訟，雖其起訴聲明為：「
    被告應連帶給付原告新台幣（下同）陸仟陸佰元整（另五十五億損害，請容保留
    ）」，固符合民事訴訟法第四百三十六條之八第一項：「關於請求給付金錢‧‧
    ‧其標的金額在新台幣十萬元以下‧‧‧適用小額程序」之規定，惟參之原告起
    訴狀末載：「敬呈  台中地方法院民事庭」等語，則原告主觀上是否有意割裂請
    求，以利用小額程序？實不無疑問。是以，原審法官既認依抗告人之起訴聲明適
    用小額程序，但有違民事訴訟法第四百三十六條之十六規定之虞時，自應依同法
    第一百九十九條之規定，為適當之闡明，發問或曉諭抗告人：
  (一)是否為適用小額程序，而為一部請求？抑或依民事訴訟法第二百四十四條第四項
    規定，於請求金錢賠償損害之訴，表明其全部請求之最低金額，而於所適用之訴
    訟程序第一審辯論終結前補充其聲明？
  (二)倘抗告人陳明為前項前者，原審法官應告知抗告人不得為適用小額程序而為一部
    請求之規定，並諭知抗告人如於相當期間內不陳明就其餘額（保留請求五十五億
    元部分）不另起訴（補正），即依民事訴訟法第二百四十九條第一項第六款以裁
    定駁回抗告人之訴。
  (三)若抗告人陳明為前述(一)後者，原審法官應察查抗告人所提出之損害賠償訴訟繁雜
    程度及對於相對人權益之影響，或依職權改用簡易程序，並告以抗告人於第一審
    辯論終結前得為補充聲明，否則仍依抗告人請求之最低金額裁判。
    惟本件侵權行為損害賠償訴訟，原審於九十年七月二十三日先行訊問抗告人（所
    調查部分未涉及抗告人是否割裂一部請求之範圍），嗣於九十年十月二十九日行
    言詞辯論程序，再於九十年十二月二十七日裁定「於臺灣臺中地方法院檢察署八
    十七年度賠議字第二號請求國家賠償事件協議程序終結前，停止訴訟程序」，抗
    告人對該裁定提起抗告，而經本院於九十一年七月二十九日以九十一年度小抗字
    第一號裁定廢棄原裁定。各該卷宗檢還原審後，原審竟未予調查，或為前述之闡
    明或定期命抗告人補正，逕認抗告人上開起訴聲明，顯然對於其所明知非屬小額
    事件之請求，割裂而為一部請求，依民事訴訟法第二百四十九條第一項第六款之
    規定駁回抗告人之訴，綜合前開所述，其訴訟程序顯有重大瑕疵，所為之裁定自
    屬違背法令。從而，抗告人請求將原裁定廢棄，應認為有理由，爰由本院將原裁
    定廢棄。
五、依民事訴訟法第四百三十六條之三十二第三項、第四百九十二條第二項、第九十
    五條，裁定如主文。
中      華      民      國    九十二    年      一      月      七      日
                                    臺灣臺中地方法院民事第五庭
~B審判長法官  張惠立
~B法      官  何世全
~B法      官  王邁揚
右為正本係照原本作成
不得抗告
中      華      民      國    九十二    年      一      月      七     日
~B法院書記官


司法院資訊處製作；財團法人民間司法改革基金會備份。
